臺北高等行政法院判決
　　　　　　　　　　　　　　　　　　 95年度簡字第00953號
原　　　告　甲○○
被　　　告　桃園縣政府
代　表　人　乙○○縣長）住同.
上列當事人間因醫療法事件，原告不服行政院衛生署中華民國95
年12月4 日衛署訴字第0950041339號訴願決定，提起行政訴訟。
本院判決如下：
　　主  文
原告之訴駁回。
訴訟費用由原告負擔。
　　事  實
一、事實概要：緣原告係桃園縣八德市○○路○ 段77號「德濟醫
    院」負責醫師，該醫院因夜間提供住院、急診及加護病房服
    務時，無護理人員負責值班，經民眾檢舉，復經被告所屬衛
    生局人員分別於民國（下同）94年4 月14日及同年月20日至
    該院稽查屬實，被告乃以原告醫院違反醫療法第57條規定，
    爰依同法第103 條第1 項第1 款規定，於94年4 月27日以府
    衛醫字第0940002220號行政處分書處新臺幣（下同）5 萬元
    罰鍰。原告不服，向行政院衛生署（以下簡稱衛生署）提起
    訴願，案經衛生署於94年7 月29日以衛署訴字第0940025107
    號訴願決定：「訴願駁回」，原告仍不甘服，向本院提起行
    政訴訟，經本院認為原告顯係違反醫療法第12條第3 項，而
    非違反同法第57條，於95年7 月24日判決：「訴願決定及原
    處分均撤銷」。被告遂據此撤銷原處分，另以原告醫院違反
    醫療法第12條第3 項規定，依同法第102 條第1 項第2 款規
    定，於94年8 月9 日以府衛醫字第0950006490號行政裁處書
    處原告5 萬元罰鍰。原告不服，提起訴願，經遭決定駁回，
    遂向本院提起本件行政訴訟。
二、兩造聲明：
　(一)原告聲明求為判決：
    1.訴願決定及原處分均撤銷。
    2.訴訟費用由被告負擔。
　(二)被告聲明求為判決：
    1.駁回原告之訴。
    2.訴訟費用由原告負擔。
三、兩造之爭點：
甲、原告主張之理由：
一、原告並未違反醫療機構設置標準相關規定：
    查醫療機構設置標準第3 條對於24小時持續性照護係要求「
    人員」，而非侷限於「護理人員」，被告認為「護理人員配
    置不足」即屬「人員配置不足」，顯然創造法律所無之限制
    。復依醫療法第10條第1 項之規定「本法所稱醫事人員，係
    指領有中央主管機關核發之醫師、藥師、護理師、物理治療
    師、職能治療師、醫事檢驗師、醫事放射師、營養師、藥劑
    生、護士、助產士、物理治療士、職能治療士、醫事檢驗生
    、醫事放射士及其他醫事專門職業證書之人員。」由此觀之
    ，醫療機構設有加護病房，須維持「人員配置能提供」，但
    人員並非侷限於護理人員，只要有配置醫療人員，得提供24
    小時持續性之照護，即未違反本條規定。另依被告之前案答
    辯書內容觀之，94年4 月14日稽查人員抵院時，原告醫院並
    無缺勤之情形，有護士廖素吟在病房當值，並由稽查人員核
    對證件無誤，雖94年4 月20日值班護士請假1 小時，但仍有
    值班醫師，不論當時加護病房有無病人，既有醫師在醫院中
    輪值，即無「人員」無法提供24小時照護之情形，被告不當
    限縮法律，容有未洽。
二、原處分未能審酌具體情事，違反誠信原則:
    按被告於前案之答辯書提及「4 月14日中午抵院後，負責醫
    師甲○○坦承‧‧‧此與本府衛生局查證該院應配置23名護
    理人員，實際僅配置11名之事實一致，並予輔導改善」，既
    予輔導改善，即應提供適當之時間，使原告得徵聘人員。然
    被告於6 日後，即4 月20日夜間前往稽查，即裁處罰鍰，試
    問，有哪家區域醫院能在短短6 日之內，徵聘12名護士？被
    告既予輔導改善，惟未見提出任何輔導方法，卻驟予罰鍰，
    顯然違法行政程序法第8 條之規定，實難令人干服。
三、原處分違反平等原則、比例原則：
  (一)被告之前案處分依醫療法第103 條裁處5 萬元罰鍰，本案處
    分則認為違反依同法第102 條裁處5 萬元罰金，然第103 條
    之處罰為5 萬元以上25萬元以下，第102 條之處罰為1 萬元
    以上5 萬元以下，何以同一事件，前案以最低標準裁罰，本
    案卻依最高標準裁罰，兩案論處，顯然失衡，行政機關應提
    出當理由說明，否則即屬違反行政程序法第6 條之規定。
  (二)被告對於其他醫院有違反醫療法第12條第3 項情形者，裁處
    5 萬元罰鍰之情形比率若干，均有規則可循，而不能流於行
    政機關之恣意，又原告初次違反醫療法第102 條之規定，即
    驟以最高罰鍰裁處，顯然違反行政程序法第7 條之規定。爰
    具狀懇請鈞院撤銷原處分，俾維人民權益。
乙、被告主張之理由：
一、按醫療法第12條第3 項規定：「醫療機構之類別與各類醫療
    機構應設置之服務設施、人員及診療科別設置條件等之設置
    標準，由中央主管機關定之。」同法第102 條第1 項第2 款
    規定，違反中央主管機關依第12條第3 項規定所定之設置標
    準，處新台幣一萬元以上五萬元以下罰鍰，並令限期改善；
    屆期未改善者，按次連續處罰。另醫療機構設置標準「附表
    （一）－綜合醫院、醫院、專科醫院設置標準表」規定，醫
    院住院、急診及加護病房之人員配置應能提供24小時持續性
    之照顧。
二、本案原係被告所屬衛生局接獲民眾來函檢舉，檢舉內容述及
    該院提供民眾住院服務，民眾發現「德濟醫院晚上都沒有護
    士上班」等情事，為查明案情，被告所屬衛生局業於94年4
    月14日、20日至該院稽查。4 月14日中午抵院後，負責醫師
    甲○○（即原告）坦承「目前配置之護理人力較不足」，此
    與被告所屬衛生局查證「該院應配置23名護理人員，實際僅
    配置11名」之事實一致，並予輔導要求改善。孰料被告所屬
    衛生局94年4 月20日夜間再行前往稽查，該院不僅未就前次
    輔導事項進行改善，稽查人員並發現該院住院、急診及加護
    病房之運作均無護理人員負責值班。以上所述情事均有被告
    所屬衛生局當日之衛生稽查紀錄在卷可稽，並經當時該院「
    在場人」具名不諱在案，合先陳明。
三、前述情事原經被告以「該院未善盡督導所屬醫事人員依法執
    行業務之責」之由，依違反醫療法第57條規定論處；後經原
    告循行政訴訟上訴至鈞院，並經鈞院判決認本案應適用之法
    條，應為「醫療法第12條規定（違反中央主管機關所定『醫
    療機構設置標準』）」，故被告旋依判決書所示撤銷原處分
    ，並依法另為本件適法之處分，是被告對本案一切依法認事
    ，並無違誤。
四、又醫療機構設置標準規定，係依醫療法第12條第3 項規定所
    訂定，所稱「醫院急診及加護病房之人員配置應能提供24小
    時持續性之照顧」其中「人員」乙詞，固然係指「醫事人員
    」，按其法源「醫療法」中第10條第1 項規定：「本法所稱
    醫事人員，係指領有中央主管機關核發之醫師、藥師、護理
    師、物理治療師、職能治療師、醫事檢驗師、醫事放射師、
    營養師、藥劑生、護士、助產士、物理治療生、職能治療生
    、醫事檢驗生、醫事放射士及其他醫事專門職業證書之人員
    。」，可知「護理人員」當屬「人員」之範疇，故「護理人
    員配置不足」，本合乎「人員配置不足」所含指之情事。
五、另94年4 月20日現場稽查時發現「該院加護病房有2 名病患
    」，據醫療機構設置標準所定「加護病房每床應有1.5 名以
    上護產人員」之人力規定計算，該院本應依規定配置至少3
    名護理人力照顧病患；故起訴狀中述及「94年4 月14日稽查
    人員抵院時，醫院並無缺勤之情形，有護士廖素吟在病房當
    值‧‧‧雖94年4 月20日值班護士請假1 小時，但仍有值班
    醫師，不論當時加護病房有無病人，既有醫師輪值，即無『
    人員』無法提供24小時照護之情形」等情，似為例外情境之
    辯詞，均屬事後卸責之語，應不足採信，該院護理人力配置
    不足之事實，昭然若揭。
六、況本處分依最重罰鍰額度（5 萬元）裁罰，業經考量並應合
    乎平等及比例原則。被告所屬衛生局95年4 月14日抵院時已
    當面輔導並告知原告「應儘速補足護理人力」，孰料4 月20
    日二度至院稽查時，該院並無任何改善，被告始依法從重論
    處。爰此，被告所為之處分，與法理尚無不合。故原告之訴
    為無理由，請予駁回。
　　理  由
一、按「醫療機構之類別與各類醫療機構應設置之服務設施、人
    員及診療科別設置條件等之設置標準，由中央主管機關定之
    。」「有下列情形之一者，處新臺幣1 萬元以上5 萬元以下
    罰鍰，並令限期改善；屆期未改善者，按次連續處罰：‧‧
    ‧2 違反中央主管機關依第12條第3 項規定所定之設置標準
    。…。」分別為醫療法第12條第3 項及第102 條第1 項第2
    款所明定。另依修正前醫療法第11條第3 項（相當於現行醫
    療法第12條第3 項）授權制定之醫療機構設置標準「附表（
    一）綜合醫院、醫院、專科醫院設置標準表」規定：醫院加
    護病房之人員配置應能提供24小時持續性之照顧；加護病房
    每床應有1.5 名以上護產人員（包括護理師、護士及助產士
    ）。
二、卷查本件係民眾向被告所屬衛生局檢舉德濟醫院夜間無護理
    人員照顧病患，該局乃於94年4 月14日至該院稽查，發現該
    院依其設備應配置護理人員23名，實際僅配置11名，原告亦
    坦承「護理人力較不足，已招募中」；嗣該局復於同年月20
    日夜間至該院稽查，發現加護病房有二名病患，然一般病房
    、急診室及加護病房均無護理人員值班，此有被告所屬衛生
    局衛生業務聯合稽查小組衛生稽查工作表兩份影本附原處分
    卷可稽，足見原告確有未依前揭「醫療機構設置標準」配置
    足額護理人員，並致其加護病房之人員配置未能提供24小時
    持續性之照顧情事，則被告以其違反醫療法第12條第3 項規
    定，依同法第102 條第1 項第2 款規定處以罰鍰，於法尚無
    不合。
三、原告雖辯稱醫療機構設置標準第3 條對於24小時持續性照護
    係要求「人員」，而非侷限於「護理人員」，只要有配置醫
    療人員，得提供24小時持續性之照護，即未違反本條規定，
    被告認為「護理人員配置不足」即屬「人員配置不足」，顯
    然創造法律所無之限制。又94年4 月14日稽查人員抵院時，
    德濟醫院並無缺勤之情形，有護士廖素吟在病房當值，雖同
    年月20日值班護士請假1 小時，但仍有值班醫師在醫院中輪
    值，不論當時加護病房有無病人，即無「人員」無法提供24
    小時照護之情形云云，惟查被告所屬衛生局於95年4 月20日
    稽查時既已發現原告醫院加護病房有2 名病患，然於一般病
    房、急診室及加護病房均無護理人員值班，則原告醫院的人
    員配置即與前揭「加護病房每床應有1.5 名以上護產人員」
    之規定不符。至於所謂仍有醫師在醫院中輪值云云，參照被
    告所屬衛生局95年4 月20日之稽查工作表所載：「據院方人
    員表示夜間病人若有情況，會請急診室醫師立即至ICU 探視
    診治」等語觀之，應係指急診室醫師可以支援加護病房而言
    。惟查，加護病房患者之病情本較一般病房之患者不穩定，
    需要持續性的監看及更多的照護，故前揭「醫療機構設置標
    準」規定每床必須配置1.5 名以上護產人員，且人員配置須
    能提供24小時持續性之照顧。而加護病房如無醫事人員24小
    時值班，衡情實難以處理隨時可能發生的各種狀況。本件被
    告所屬衛生局於95年4 月20日稽查時，原告醫院加護病房既
    無護理人員值班，亦無其他醫事人員在場，如何謂其人員配
    置已提供24小時持續性之照顧？又醫院急診室是處理各種緊
    急傷病的場所，於夜間尤其忙碌，醫師在急診室看診，分身
    乏術，顯難提供加護病房病人24小時持續性之照顧，原告主
    張不論當時加護病房有無病人，既有醫師在醫院中輪值，即
    無「人員」無法提供24小時照護之情形云云，不足採信。原
    告身為德濟醫院之負責醫師，除應本於專業判斷執行業務外
    ，亦當遵守相關法令之規範，並負有使醫院各項設施及人員
    ，均符合醫療機構設置標準規定之義務，其既未使其醫院人
    員配置足以提供加護病房病人24小時持續性之照顧，即應依
    法接受處罰。
四、至於本案依法定罰鍰最高額度裁罰5 萬元，是否有違反行政
    程序法第6 條、第7 條及第8 條規定乙節，查被告所屬衛生
    局人員於95年4 月14日至該醫院稽查時，已當面進行輔導，
    並告知原告應儘速補足護理人力，及病房須有護理人員24小
    時服務等語，有稽查工作表影本附原處分卷可稽，孰料同年
    月20日二度至該醫院稽查時，並無任何改善，被告始依法從
    重論處，業已考量平等原則及比例原則，並無裁量逾越權限
    或濫用權力之情事，亦與誠信原則無違，併予敘明。
五、綜上所述，原處分認事用法既無違誤，訴願決定予以維持，
    即無不合，原告仍執前詞及個人主觀之見解，請求撤銷訴願
    決定及原處分，為無理由，應予駁回。又本件依卷內資料，
    事證已臻明確，爰不經言詞辯論為判決。
據上論結，本件原告之訴為無理由，爰依行政訴訟法第233條第1
項、第98條第3項前段，判決如主文。
中　　華　　民　　國　　96　　年　　4　　 月　　20　　日
                                第六庭法官　林　文　舟
上為正本係照原本作成。
本件以訴訟事件所涉及之法律見解具有原則性者為限，始得於本
判決送達後20日內向本院提出上訴狀並表明上訴理由，如已於本
判決宣示後送達前提起上訴者，應於判決送達後20日內補具上訴
理由（均按他造人數附繕本），且經最高行政法院許可後方得上
訴。
中　　華　　民　　國　　96　　年　 　4　　月　 20  　 日
                                    書記官  林　俞　文
